---
title: "Projet Apprentissage Statistique - Gabriel Stremsdoerfer et Denis Jaouen"
format:
  pdf:
    documentclass: article
    geometry:
      - top=20mm
      - bottom=20mm
      - left=20mm
      - right=20mm
    toc: true
    number-sections: true
    colorlinks: true
editor: visual
---

------------------------------------------------------------------------

# Traitement des données

## Importation des données et librairies

```{r}

library(mice)
library(tidyverse)
library(dplyr)
library(FactoMineR)
library(missMDA)
library(ranger)
library(tidyr)
library(caret)
library(ggplot2)
library(readr)
library(purrr)
library(plotROC)
library(xgboost)
library(yardstick)
library(forcats)
library(SHAPforxgboost)
library(questionr)
library(nnet)
library(purrr)
```

```{r}
setwd(getwd())
escap = read.csv("ESCAP.csv", sep = ';')
summary(escap)
```

## Discrétisation de Y

```{r}

escap$Y <- escap$Q19A
escap = escap[,-15]

plot(density(escap$Y, na.rm = TRUE))

q <- quantile(
  escap$Y,
  probs = c(0.20, 0.40, 0.60, 0.80),
  na.rm = TRUE
)

escap$Y <- cut(
  escap$Y,
  breaks = c(-Inf, q, Inf),
  labels = c("13-", "14", "15", "16", "17+"),
  include.lowest = TRUE
)

escap$Y <- as.factor(escap$Y)


table(escap$Y)

```

La distribution de Y a des queues de distribution très aplaties, ce qui peut poser problème en l'état en introduisant des classes rares. Pour maintenir des effectifs équilibrés sans perdre trop d'information, on choisit alors d'utiliser les quintiles pour discrétiser la variable. Les modalités finales de Y sont donc : 13- (2551 individus), 14 (2150 individus), 15 (3244 individus), 16 (2331 individus) et 17+ (645 individus)

```{r}

#Q03 : sexe
indiv_nr_Q03 <- escap[which(is.na(escap$Q03)),1]

#Q04
indiv_nr_Q04 <- escap[which(is.na(escap$Q04)),1]

#Q04 A et B: situation scolaire (A) et pro (B)
# Hypothèse : la situation scolaire et professionnelle s'excluent : NA = non concerné
# individus NR pour A et B
indiv_nr_Q04AB <- escap |> 
  filter(is.na(Q04A) & is.na(Q04B)) |> 
  select(A01)

#Q0A : individus répondants et non répondants exceptés individus NR pour A et B
indiv_nr_Q04A <- escap |> 
  filter(!(A01 %in% indiv_nr_Q04AB$A01)) |> 
  filter(is.na(Q04A)) |> 
  dplyr::select(A01)

indiv_r_Q04A <- escap |> 
  filter(!(is.na(Q04A))) |> 
  dplyr::select(A01)

#Q0B : individus répondants et non répondants exceptés individus NR pour A et B
indiv_nr_Q04B <- escap |> 
  filter(!(A01 %in% indiv_nr_Q04AB$A01)) |> 
  filter(is.na(Q04B)) |> 
  dplyr::select(A01)

indiv_r_Q04B <- escap |> 
  filter(!(is.na(Q04B))) |> 
  dplyr::select(A01)

#individus hors intersection entre répondre à Q04B et ne pas répondre à Q04A
diff_r_Q0B_nr_Q0A <- setdiff(
  indiv_nr_Q04A,
  indiv_r_Q04B
) #0

#individus hors intersection entre répondre à Q04A et ne pas répondre à Q04B
diff_r_Q0A_nr_Q0B <- setdiff(
  indiv_nr_Q04B,
  indiv_r_Q04A
) #0

#on en conclut que ormis les 76 : tous non concernés
pds_indiv_nr_Q04AB <- escap |> 
  filter(A01 %in% indiv_nr_Q04AB$A01) |> 
  select(pm17B)

pds_indiv_nr_Q04AB <- pds_indiv_nr_Q04AB$pm17B

#On impute une nouvelle modalité : 0 = "Non concerné" pour Q04A et Q04B

#Q04A
escap <- escap |> 
  mutate(
    Q04A = ifelse(
      A01 %in% indiv_nr_Q04A$A01,
      0,
      Q04A
    )
  )

#Q04B
escap <- escap |> 
  mutate(
    Q04B = ifelse(
      A01 %in% indiv_nr_Q04B$A01,
      0,
      Q04B
    )
  )

indiv_nr_Q04AB <- indiv_nr_Q04AB$A01

#Q04
# est-ce que le volume de NR peut être réduit avec info de Q04A et Q04B ?

indiv_r_Q04AB <- escap |> 
  filter(!(is.na(Q04A)) & !(is.na(Q04B))) |> 
  select(A01)

indiv_r_Q04AB <- indiv_r_Q04AB$A01

length(setdiff(indiv_nr_Q04, indiv_r_Q04AB))

# 19 indiv NR de Q04 ne sont pas parmi les indiv qui ont répondu à Q04A ou Q04B

# on impute la réponse en fonction des réponses cochées dans Q04A et Q04B
escap <- escap |>
  mutate(
    Q04 = ifelse(is.na(Q04A), NA, 1)
  ) |> 
  mutate(
    Q04 = ifelse(
      !(Q04B %in% c(0,NA)),
      2,
      Q04
    )
  )

#ici on a une hypothèse : travailler (ou rechercher) = arrêter ses études
#néanmoins on a vu que les non réponses dans Q04A et Q04B étaient vraisemblablement des 
#réponses de non concerné : donc pour nos individus cette hypothèse est crédible.

#Q05 : redoublement 
any(is.na(escap$Q05))#TRUE

indiv_nr_Q05 <- escap |> 
  filter(is.na(Q05)) |> 
  select(A01)

indiv_nr_Q05 <- indiv_nr_Q05$A01

setdiff(
  indiv_nr_Q05,
  indiv_nr_Q04AB
) #36 sur 40 sont pas parmi les non répondants de A et B

```

Ici, on s'est intéressé aux variables Q04, Q04A et Q04B. C'est à dire les variables traitant de la situation scolaire et/ou professionnelle. Avec quelques manipulations, on a pu réduire la non-réponse conditionnelle présente dans ces variables. C'est à dire que dans la grande majorité des cas, un répondant qui travaille ne fait pas d'étude et inversement.

```{r}

#Q06A et B
any(is.na(escap$Q06A))#TRUE

indiv_nr_Q06A <- escap |> 
  filter(is.na(Q06A)) |> 
  select(A01)

indiv_nr_Q06A <- indiv_nr_Q06A$A01

any(is.na(escap$Q06B))#TRUE

indiv_nr_Q06B <- escap |> 
  filter(is.na(Q06B)) |> 
  select(A01)

indiv_nr_Q06B <- indiv_nr_Q06B$A01

#intersections entre non répondants ?
setdiff(indiv_nr_Q06B, indiv_nr_Q06A)
setdiff(indiv_nr_Q06A, indiv_nr_Q06B)

#globalement, peu d'individus n'ont pas répondu aux deux questions 


#Q08
any(is.na(escap$Q08))#TRUE

indiv_nr_Q08 <- escap |> 
  filter(is.na(Q08)) |> 
  select(A01)

indiv_nr_Q08 <- indiv_nr_Q08$A01


#Q08C
indiv_nr_Q08C <- escap |> 
  filter(is.na(Q08C)) |> 
  select(A01)

indiv_nr_Q08C <- indiv_nr_Q08C$A01

#individus qui ont pas connus leur parent pour X raison => réduire NR des réponses sur parents

indiv_sans_parents <- escap |> 
  filter(Q08C %in% c(3,4)) |> 
  select(A01)

indiv_sans_parents <- indiv_sans_parents$A01 #538 

indiv_sans_pere <- escap |> 
  filter(Q09A1 == 7) |> 
  select(A01)

indiv_sans_pere <- indiv_sans_pere$A01 #554 individus sans père

indiv_sans_mere <- escap |> 
  filter(Q09B1 == 7) |> 
  select(A01)

indiv_sans_mere <- indiv_sans_mere$A01 #157 individus sans mere


#Q09A1
indiv_nr_Q09A1 <- escap |> 
  filter(is.na(Q09A1)) |> 
  select(A01)

indiv_nr_Q09A1 <- indiv_nr_Q09A1$A01 #402 non répondants 

#indiv qui ne savent pas : 
indiv_nsp_pere <- escap |> 
  filter(Q09A1 == 6) |> 
  select(A01)

indiv_nsp_pere <- indiv_nsp_pere$A01


#Q09B1
indiv_nr_Q09B1 <- escap |> 
  filter(is.na(Q09B1)) |> 
  select(A01)

indiv_nr_Q09B1 <- indiv_nr_Q09B1$A01 

#indiv qui ne savent pas : 
indiv_nsp_mere <- escap |> 
  filter(Q09B1 == 6) |> 
  select(A01)

indiv_nsp_mere <- indiv_nsp_mere$A01


#Q10A1 
escap <- escap |> 
  mutate(
    Q10A1 = ifelse(
      A01 %in% indiv_sans_pere,
      9,
      Q10A1
    )
  )

escap <- escap |> 
  mutate(
    Q10A1 = ifelse(
      A01 %in% indiv_sans_parents,
      9,
      Q10A1
    )
  )

#nouvelle modalité : ne sait pas 
escap <- escap |> 
  mutate(
    Q10A1 = ifelse(
      A01 %in% indiv_nsp_pere,
      0,
      Q10A1
    )
  )

indiv_nr_Q10A1 <- escap |> 
  filter(is.na(Q10A1)) |> 
  select(A01)

indiv_nr_Q10A1 <- indiv_nr_Q10A1$A01

escap$Q10A1 <- as.factor(escap$Q10A1)



#Q10B1
escap <- escap |> 
  mutate(
    Q10B1 = ifelse(
      A01 %in% indiv_sans_mere,
      9,
      Q10B1
    )
  )

escap <- escap |> 
  mutate(
    Q10B1 = ifelse(
      A01 %in% indiv_sans_parents,
      9,
      Q10B1
    )
  )

#nouvelle modalité : ne sait pas 
escap <- escap |> 
  mutate(
    Q10B1 = ifelse(
      A01 %in% indiv_nsp_mere,
      0,
      Q10B1
    )
  )

indiv_nr_Q10B1 <- escap |> 
  filter(is.na(Q10B1)) |> 
  select(A01)

indiv_nr_Q10B1 <- indiv_nr_Q10B1$A01

escap$Q10B1 <- as.factor(escap$Q10B1)


#B08A
any(is.na(escap$B08A))#TRUE

indiv_nr_B08A <- escap |> 
  filter(is.na(B08A)) |> 
  select(A01)

indiv_nr_B08A <- indiv_nr_B08A$A01 #1400 non répondants

#ajout d'une nouvelle modalité : 0 = non concerné
escap <- escap |> 
  mutate(
    B08A = ifelse(
      A01 %in% indiv_sans_pere,
      0,
      B08A
    )
  )

indiv_nr_B08A <- escap |> 
  filter(is.na(B08A)) |> 
  select(A01)

indiv_nr_B08A <- indiv_nr_B08A$A01

escap <- escap |> 
  mutate(
    B08A = ifelse(
      A01 %in% indiv_sans_parents,
      0,
      B08A
    )
  )

indiv_nr_B08A <- escap |> 
  filter(is.na(B08A)) |> 
  select(A01)

indiv_nr_B08A <- indiv_nr_B08A$A01 

escap$B08A <- as.factor(escap$B08A)


#B08B
any(is.na(escap$B08B))#TRUE

indiv_nr_B08B <- escap |> 
  filter(is.na(B08B)) |> 
  select(A01)

indiv_nr_B08B <- indiv_nr_B08B$A01 #1050 non répondants

#on ajoute une modalité: 0 = non concerné
escap <- escap |> 
  mutate(
    B08B = ifelse(
      A01 %in% indiv_sans_mere,
      0,
      B08B
    )
  )

indiv_nr_B08B <- escap |> 
  filter(is.na(B08B)) |> 
  select(A01)

indiv_nr_B08B <- indiv_nr_B08B$A01

escap <- escap |> 
  mutate(
    B08B = ifelse(
      A01 %in% indiv_sans_parents,
      0,
      B08B
    )
  )

indiv_nr_B08B <- escap |> 
  filter(is.na(B08B)) |> 
  select(A01)

indiv_nr_B08B <- indiv_nr_B08B$A01 

escap$B08B <- as.factor(escap$B08B)

```

En observant les différentes modalités de certaines questions, on a à nouveau pu réduire les non-réponses dans des variables liées. Notamment, lorsqu'un répondant déclare sa mère comme décédée ou perdue de vue, il ne peut logiquement pas déclarer sa consommation d'alcool.

# Statistiques descriptives

tests d'indépendance du Khi2

```{r}
# 1. Liste des variables explicatives à tester face à Y
vars <- c(
  "Q03", "Q04", "Q04A", "Q04B", "Q05", 
  "Q06A", "Q06B", "Q08", "Q08C", "Q09A1", 
  "Q09B1", "Q10A1", "Q10B1", "B08A", "B08B"
)

# 2. Exécution des tests du Chi2 et extraction des statistiques
chi2_results <- map_dfr(vars, function(v) {
  # Récupération du test du Chi2 (ignore silencieusement les avertissements d'effectifs faibles)
  test <- suppressWarnings(chisq.test(escap$Y, escap[[v]]))
  
  tibble(
    Variable    = v,
    `Statistique (Chi2)` = round(unname(test$statistic), 2),
    `Degrés de liberté`  = unname(test$parameter),
    `p-value`            = test$p.value,
    Significatif        = ifelse(test$p.value < 0.05, "Oui", "Non")
  )
})

# 3. Formater la p-value pour un affichage propre (ex: "< 0.001")
chi2_results <- chi2_results %>%
  mutate(
    `p-value` = ifelse(`p-value` < 0.001, "< 0.001", sprintf("%.4f", `p-value`))
  )

# Affichage du tableau dans la sortie de la cellule
chi2_results
```

A priori, Y ne semble pas indépendantes de chacun des prédicteurs pris à un un.

```{r}
#Barplot 
#Q03 : sexe 
tab <- table(escap[[2]], escap[[18]]) 
barplot(tab, legend = TRUE, col = c("steelblue", "firebrick"), main = "Répartition du sexe  selon l'âge de première consommation", xlab = "Y", ylab = "Q03")
```

```{r}
#Q04 : Situation 
tab <- table(escap[[3]], escap[[18]]) 
barplot(tab, legend = TRUE, col = c("steelblue", "firebrick"), main = "Répartition de la situation personnelle selon l'âge de première consommation", xlab = "Y", ylab = "Q03")
```

```{r}
#Q04A : Situation scolaire 
tab <- table(escap[[4]], escap[[18]]) 
barplot(tab, legend = TRUE, col = c("steelblue", "firebrick", "yellow", "purple"), main = "Répartition de la situation vis-à-vis des études selon l'âge de première consommation", xlab = "Y", ylab = "Q03")
```

```{r}
#Q04B : Situation pro 
tab <- table(escap[[5]], escap[[18]]) 
barplot(tab, legend = TRUE, col = c("steelblue", "firebrick", "yellow", "purple", "green"), main = "Répartition de la situation pro selon l'âge de première consommation", xlab = "Y", ylab = "Q03")
```

```{r}
#Q05 : redoublement 
tab <- table(escap[[6]], escap[[18]]) 
barplot(tab, legend = TRUE, col = c("steelblue", "firebrick"), main = "Répartition du redoublement selon l'âge de première consommation", xlab = "Y", ylab = "Q03")
```

```{r}
#Q06A 
tab <- table(escap[[7]], escap[[18]])
barplot(tab, legend = TRUE, col = c("steelblue", "firebrick", "yellow"), main = "Répartition du niveau de difficulté à lire selon l'âge de première consommation", xlab = "Y", ylab = "Q03")
```

```{r}
#Q06B 
tab <- table(escap[[8]], escap[[18]]) 
barplot(tab, legend = TRUE, col = c("steelblue", "firebrick", "yellow"), main = "Répartition du niveau de difficulté à écrire selon l'âge de première consommation", xlab = "Y", ylab = "Q03")
```

```{r}
#Q08 
tab <- table(escap[[9]], escap[[18]]) 
barplot(tab, legend = TRUE, col = c("steelblue", "firebrick", "yellow", "purple", "black"), main = "Répartition du lieu de vie selon l'âge de première consommation", xlab = "Y", ylab = "Q03")
```

```{r}
#Q08C 
tab <- table(escap[[10]], escap[[18]]) 
barplot(tab, legend = TRUE, col = c("steelblue", "firebrick", "yellow", "purple", "black"), main = "Répartition de la configuration parentale selon l'âge de première consommation", xlab = "Y", ylab = "Q03")
```

```{r}
#Q09A1 
tab <- table(escap[[11]], escap[[18]]) 
barplot(tab, legend = TRUE, col = c("steelblue", "firebrick", "yellow", "purple", "black", "green", "orange"), main = "Répartition de la situation du père selon l'âge de première consommation", xlab = "Y", ylab = "Q03")
```

```{r}
#Q09B1 
tab <- table(escap[[12]], escap[[18]]) 
barplot(tab, legend = TRUE, col = c("steelblue", "firebrick", "yellow", "purple", "black", "green", "orange"), main = "Répartition de la situation de la mère selon l'âge de première consommation", xlab = "Y", ylab = "Q03")
```

```{r}
#Q10A1 
tab <- table(escap[[13]], escap[[18]]) 
barplot(tab, legend = TRUE, col = c("steelblue", "firebrick", "yellow", "purple", "black", "green", "orange", "blue", "red", "gray"), main = "Répartition de la PCS du père selon l'âge de première consommation", xlab = "Y", ylab = "Q03")
```

```{r}
#Q10B1 
tab <- table(escap[[14]], escap[[18]]) 
barplot(tab, legend = TRUE, col = c("steelblue", "firebrick", "yellow", "purple", "black", "green", "orange", "blue", "red", "gray"), main = "Répartition de la PCS de la mère selon l'âge de première consommation", xlab = "Y", ylab = "Q03")
```

```{r}
#B08A 
tab <- table(escap[[15]], escap[[18]]) 
barplot(tab, legend = TRUE, col = c("steelblue", "firebrick", "yellow", "purple", "black", "green"), main = "Répartition de la consommation du père selon l'âge de première consommation", xlab = "Y", ylab = "Q03")
```

```{r}
#B08B 
tab <- table(escap[[16]], escap[[18]]) 
barplot(tab, legend = TRUE, col = c("steelblue", "firebrick", "yellow", "purple", "black", "green"), main = "Répartition de la consommation de la mère selon l'âge de première consommation", xlab = "Y", ylab = "Q03")
```

L'inspection des graphiques en barre croisés ne soulève pas de lien évident entre chaque prédicteur et Y. Dans chacune des modalités de Y, les modalités des prédicteurs semblent se transposer dans des proportions relativement similaires. On ne peut donc pas tirer de premières conclusions.

# Création d'un jeu de donnée imputé avec le package missmda

Pour pouvoir mener nos analyser et traiter la non réponse partielle dans nos individus, nous choisissons d'imputer les données manquantes, tant dans les prédicteurs que dans Y. Nous utilisons le package missmda.

```{r}
df_MCA <- escap |> select(-c(pm17B,A01))
df_MCA <- df_MCA |> mutate(across(everything(), as.factor))
rownames(df_MCA) <- escap$A01


res <- MCA(escap)
 # nb_comp <- estim_ncpMCA(df_MCA, ncp.max = 5, method.cv = "Kfold", nbsim = 20)
 # nb_comp = 5
data_complete <- imputeMCA(df_MCA, 5)
data_complete <- data_complete$completeObs
```

```{r}
write.csv(data_complete,
          file = "Impute_missMDA_gab.csv",
          row.names = FALSE)
```

# Stacking de XGboost et RF

## Préparation des données

```{r}

data_rf <- read.csv2(
  "Impute_missMDA_gab.csv",
  sep = ",",
  stringsAsFactors = FALSE
)
data_rf <- data_rf |> mutate(across(1:16, as.factor))

poids_texte <- escap$pm17B

# 2. On remplace la virgule par un point avec gsub()
poids_propre <- gsub(",", ".", poids_texte)

# 3. On convertit en numeric et on l'assigne à data_rf
data_rf$pm17B <- as.numeric(poids_propre)


```

## Séparation apprentissage / test

On utilise un seul découpage apprentissage/test pour les trois modèles afin que leurs performances soient comparables.

```{r}

set.seed(42)

train_index <- createDataPartition(
  data_rf$Y,
  p = 0.70,
  list = FALSE
)

train_data <- data_rf[
  train_index,
  ,
  drop = FALSE
]

test_data <- data_rf[
  -train_index,
  ,
  drop = FALSE
]

classes <- levels(train_data$Y)
K <- length(classes)

# 5 folds communs à RF et XGBoost
set.seed(42)

folds <- createFolds(
  train_data$Y,
  k = 5,
  list = TRUE,
  returnTrain = FALSE
)

```

# Paramètres de RF

```{r}
# Sécurisation préalable des types
train_data$Y <- as.factor(as.character(train_data$Y))
rf_features  <- setdiff(names(train_data), c("Y", "pm17B"))


# Variables explicatives
rf_features <- setdiff(
  names(train_data),
  c("Y", "pm17B")
)

# Hyperparamètres testés
rf_grid <- expand.grid(
  mtry = 1:7,
  num.trees = seq(50, 500, by = 50),
  min.node.size = c(1, 5, 10)
)

################################################################################
# TUNING RANDOM FOREST PAR VALIDATION CROISEE
################################################################################
rf_results <- rf_grid %>%
  mutate(
    cv_error = pmap_dbl(
      list(mtry, num.trees, min.node.size),
      function(m, ntree, node) {
        
        fold_errors <- map_dbl(
          folds,
          function(valid_index) {
            
            train_fold <- train_data[-valid_index, , drop = FALSE]
            valid_fold <- train_data[valid_index, , drop = FALSE]
            
            # Entraînement avec ranger
            model <- ranger(
              formula        = Y ~ . - pm17B,
              data           = train_fold,
              mtry           = m,
              num.trees      = ntree,
              min.node.size  = node,
              case.weights   = train_fold$pm17B,
              probability    = FALSE
            )
            
            # Prédictions sur le pli de validation
            pred <- predict(
              model,
              data = valid_fold[, rf_features, drop = FALSE]
            )$predictions
            
            # Calcul du taux d'erreur pondéré par les poids de sondage
            weighted.mean(pred != valid_fold$Y, w = valid_fold$pm17B)
          }
        )
        
        # Moyenne des erreurs sur l'ensemble des plis
        mean(fold_errors)
      }
    )
  )
```

```{r}
# Meilleur modèle
best_rf <- rf_results %>%
  slice_min(
    cv_error,
    n = 1,
    with_ties = FALSE
  )

rf_mtry <- best_rf$mtry #3
rf_ntree <- best_rf$num.trees #500
rf_node <- best_rf$min.node.size #10
#erreur CV = 0.5821
cat(
  "Meilleur modèle : mtry =",
  rf_mtry,
  ", ntree =",
  rf_ntree,
  ", min.node.size =",
  rf_node,
  ", erreur CV =",
  round(best_rf$cv_error, 4),
  "\n"
)

```

Meilleur modèle : mtry = 2 , ntree = 200 , min.node.size = 10 , erreur CV = 0.6959

```{r}

# Visualisation de l'erreur CV
ggplot(
  rf_results %>%
    filter(
      min.node.size == rf_node
    ),
  aes(
    x = num.trees,
    y = cv_error,
    color = as.factor(mtry)
  )
) +
  geom_line(linewidth = 1.2) +
  geom_point(size = 2) +
  labs(
    title = "Erreur de validation croisée selon le nombre d'arbres et mtry",
    x = "Nombre d'arbres (num.trees)",
    y = "Erreur CV",
    color = "mtry"
  ) +
  theme_minimal()

```

```{r}
rf_mtry 
rf_ntree 

rf_node  #10
```

Voici donc les paramètres optimaux pour notre Random Forest.

## Paramètres de XGBoost

```{r}

################################################################################
# TUNING XGBOOST PAR VALIDATION CROISEE
################################################################################

# Transformation des variables qualitatives en variables numériques
x_train <- model.matrix(
  Y ~ . - pm17B - 1,
  data = train_data
)

x_test <- model.matrix(
  Y ~ . - pm17B - 1,
  data = test_data
)

# Même ordre de colonnes pour train et test
x_test <- x_test[
  ,
  colnames(x_train),
  drop = FALSE
]

# Classes numériques 0, ..., K-1
y_train <- as.numeric(
  train_data$Y
) - 1

y_test <- as.numeric(
  factor(
    test_data$Y,
    levels = classes
  )
) - 1

# Poids
w_train <- train_data$pm17B
w_test <- test_data$pm17B

################################################################################
# HYPERPARAMETRES TESTES
################################################################################

xgb_grid <- expand.grid(
  max_depth = c(2, 3, 4, 5, 6),
  nrounds = c(50, 100, 150, 200, 300),
  eta = c(0.01, 0.05, 0.10, 0.20)
)

################################################################################
# VALIDATION CROISEE
################################################################################

xgb_results <- xgb_grid %>%
  mutate(
    cv_error = pmap_dbl(
      list(
        max_depth,
        nrounds,
        eta
      ),
      function(depth, rounds, learning_rate) {

        fold_errors <- map_dbl(
          folds,
          function(valid_index) {

            train_index_fold <- setdiff(
              seq_len(nrow(train_data)),
              valid_index
            )

            dtrain <- xgb.DMatrix(
              x_train[
                train_index_fold,
                ,
                drop = FALSE
              ],
              label = y_train[
                train_index_fold
              ],
              weight = w_train[
                train_index_fold
              ]
            )

            dvalid <- xgb.DMatrix(
              x_train[
                valid_index,
                ,
                drop = FALSE
              ],
              label = y_train[
                valid_index
              ]
            )

            model <- xgb.train(
              params = list(
                objective = "multi:softprob",
                num_class = K,
                max_depth = depth,
                eta = learning_rate,
                eval_metric = "merror"
              ),
              data = dtrain,
              nrounds = rounds,
              verbose = 0
            )

            # Probabilités prédites
            pred_prob <- predict(
              model,
              dvalid
            )

            pred_prob <- matrix(
              pred_prob,
              ncol = K,
              byrow = TRUE
            )

            # Classe prédite
            pred_class <- max.col(
              pred_prob
            ) - 1

            # Erreur de classification
            mean(
              pred_class != y_train[
                valid_index
              ]
            )
          }
        )

        mean(fold_errors)
      }
    )
  )

################################################################################
# MEILLEURS PARAMETRES
################################################################################

best_xgb <- xgb_results %>%
  slice_min(
    cv_error,
    n = 1,
    with_ties = FALSE
  )

xgb_max_depth <- best_xgb$max_depth
xgb_nrounds <- best_xgb$nrounds
xgb_eta <- best_xgb$eta

cat(
  "Meilleur modèle XGBoost : max_depth =",
  xgb_max_depth,
  ", nrounds =",
  xgb_nrounds,
  ", eta =",
  xgb_eta,
  ", erreur CV =",
  round(best_xgb$cv_error, 4),
  "\n"
)

#meilleur param :  max_depth = 5 , nrounds = 200 , eta = 0.1 , erreur CV = 0.7936 
```

Meilleur modèle XGBoost : max_depth = 4 , nrounds = 300 , eta = 0.05 , erreur CV = 0.8301

```{r}

# Affichage des 10 meilleures combinaisons
xgb_results %>%
  arrange(cv_error) %>%
  head(10)

```

```{r}

# Visualisation de l'erreur CV
ggplot(
  xgb_results,
  aes(
    x = nrounds,
    y = cv_error,
    color = factor(max_depth),
    group = max_depth
  )
) +
  geom_line(linewidth = 1.1) +
  geom_point(size = 2) +
  facet_wrap(~ eta) +
  labs(
    title = "Erreur de validation croisée - XGBoost",
    x = "Nombre d'itérations (nrounds)",
    y = "Erreur moyenne CV",
    color = "max_depth"
  ) +
  theme_minimal()

```

```{r}

xgb_max_depth #4
xgb_nrounds #300
xgb_eta #0.05

```

Avec les paramètres de RF et XGBoost, on peut passer au stacking.

# Stacking

## Préparation des folds

```{r}

n_folds <- length(folds)

# Noms internes du stacking
rf_names <- paste0(
  "RF_C",
  seq_len(K)
)

xgb_names <- paste0(
  "XGB_C",
  seq_len(K)
)

oof_rf <- matrix(
  NA_real_,
  nrow = nrow(train_data),
  ncol = K,
  dimnames = list(
    NULL,
    rf_names
  )
)

oof_xgb <- matrix(
  NA_real_,
  nrow = nrow(train_data),
  ncol = K,
  dimnames = list(
    NULL,
    xgb_names
  )
)

```

On passe aux folds.

```{r}

# Predictions out of fold pour rf et xg

for (i in seq_along(folds)) {

  valid <- folds[[i]]

  train <- setdiff(
    seq_len(nrow(train_data)),
    valid
  )

  train_fold <- train_data[
    train,
    ,
    drop = FALSE
  ]

  valid_fold <- train_data[
    valid,
    ,
    drop = FALSE
  ]

  # ---------------- RF ----------------

  rf <- ranger(
    Y ~ . - pm17B,
    data = train_fold,
    num.trees = rf_ntree,
    mtry = rf_mtry,
    min.node.size = rf_node,
    probability = TRUE,
    case.weights = train_fold$pm17B,
    seed = 123 + i
  )

  oof_rf[
    valid,
  ] <- predict(
    rf,
    valid_fold[
      ,
      rf_features,
      drop = FALSE
    ]
  )$predictions[
    ,
    classes,
    drop = FALSE
  ]


  # ---------------- XGBoost ----------------

  dtrain <- xgb.DMatrix(
    x_train[
      train,
      ,
      drop = FALSE
    ],
    label = y_train[
      train
    ],
    weight = w_train[
      train
    ]
  )

  dvalid <- xgb.DMatrix(
    x_train[
      valid,
      ,
      drop = FALSE
    ],
    label = y_train[
      valid
    ]
  )

  xgb <- xgb.train(
    params = list(
      objective = "multi:softprob",
      num_class = K,
      max_depth = xgb_max_depth,
      eta = xgb_eta,
      eval_metric = "mlogloss"
    ),
    data = dtrain,
    nrounds = xgb_nrounds,
    verbose = 0
  )

  oof_xgb[
    valid,
  ] <- matrix(
    predict(
      xgb,
      dvalid
    ),
    ncol = K,
    byrow = TRUE
  )
}

```

## Méta-modèle multinomial

```{r}

meta_data <- data.frame(
  oof_rf,
  oof_xgb,
  Y = train_data$Y,
  check.names = FALSE
)

meta_model <- multinom(
  Y ~ .,
  data = meta_data,
  trace = FALSE
)

```

## RF et XGBoost finaux

```{r}

###################################################
# RF et XGBOOST finaux

# ---------------- RF ----------------

final_rf <- ranger(
  Y ~ . - pm17B,
  data = train_data,
  num.trees = rf_ntree,
  mtry = rf_mtry,
  min.node.size = rf_node,
  probability = TRUE,
  case.weights = w_train,
  importance = "permutation",
  seed = 999
)

pred_rf_test <- predict(
  final_rf,
  test_data[
    ,
    rf_features,
    drop = FALSE
  ]
)$predictions[
  ,
  classes,
  drop = FALSE
]


# ---------------- XGBoost ----------------

dtrain <- xgb.DMatrix(
  x_train,
  label = y_train,
  weight = w_train
)

dtest <- xgb.DMatrix(
  x_test,
  label = y_test,
  weight = w_test
)

final_xgb <- xgb.train(
  params = list(
    objective = "multi:softprob",
    num_class = K,
    max_depth = xgb_max_depth,
    eta = xgb_eta,
    eval_metric = "mlogloss"
  ),
  data = dtrain,
  nrounds = xgb_nrounds,
  verbose = 0
)

pred_xgb_test <- matrix(
  predict(
    final_xgb,
    dtest
  ),
  ncol = K,
  byrow = TRUE
)

colnames(pred_xgb_test) <- classes

```

## Prédictions du stacking

```{r}

colnames(pred_rf_test) <- rf_names
colnames(pred_xgb_test) <- xgb_names

meta_test <- data.frame(
  pred_rf_test,
  pred_xgb_test,
  check.names = FALSE
)

# Vérification importante
stopifnot(
  identical(
    names(meta_data)[
      names(meta_data) != "Y"
    ],
    names(meta_test)
  )
)

stacked_probs <- predict(
  meta_model,
  meta_test,
  type = "probs"
)

if (is.null(dim(stacked_probs))) {

  stacked_probs <- matrix(
    stacked_probs,
    ncol = K
  )
}

colnames(stacked_probs) <- classes

```

# Premiers résultats

## Classes prédites

```{r}

rf_pred <- factor(
  classes[
    max.col(pred_rf_test)
  ],
  levels = classes
)

xgb_pred <- factor(
  classes[
    max.col(pred_xgb_test)
  ],
  levels = classes
)

stack_pred <- factor(
  classes[
    max.col(stacked_probs)
  ],
  levels = classes
)

```

## Matrices de confusion

```{r}

cm_rf <- confusionMatrix(
  rf_pred,
  test_data$Y,
  mode = "everything"
)

cm_xgb <- confusionMatrix(
  xgb_pred,
  test_data$Y,
  mode = "everything"
)

cm_stack <- confusionMatrix(
  stack_pred,
  test_data$Y,
  mode = "everything"
)

```

## Comparaison des accuracies

```{r}

accuracy_results <- data.frame(
  Modele = c(
    "Random Forest",
    "XGBoost",
    "Stacking"
  ),
  Accuracy = c(
    cm_rf$overall["Accuracy"],
    cm_xgb$overall["Accuracy"],
    cm_stack$overall["Accuracy"]
  )
)

print(accuracy_results)

```

## Matrices de confusion pondérées

```{r}

weighted_confusion <- function(
  pred,
  truth,
  weights
) {

  xtabs(
    weights ~ pred + truth,
    data = data.frame(
      pred = factor(
        pred,
        levels = classes
      ),
      truth = factor(
        truth,
        levels = classes
      ),
      weights = weights
    )
  )
}

weighted_cm_rf <- weighted_confusion(
  rf_pred,
  test_data$Y,
  w_test
)

weighted_cm_xgb <- weighted_confusion(
  xgb_pred,
  test_data$Y,
  w_test
)

weighted_cm_stack <- weighted_confusion(
  stack_pred,
  test_data$Y,
  w_test
)

```

## Importance des variables

```{r}

# Importance RF
rf_importance <- sort(
  final_rf$variable.importance,
  decreasing = TRUE
)

# Importance XGBoost
xgb_importance <- xgb.importance(
  model = final_xgb
)

```

## Résultats finaux à comparer

```{r}

cat("\n--- RF ---\n")
print(cm_rf)

cat("\n--- XGBoost ---\n")
print(cm_xgb)

cat("\n--- Stacking ---\n")
print(cm_stack)

cat("\n--- Accuracy ---\n")
print(accuracy_results)

cat("\n--- Importance RF ---\n")
print(rf_importance)

cat("\n--- Importance XGBoost ---\n")
print(xgb_importance)

cat("\n--- Matrice pondérée RF ---\n")
print(weighted_cm_rf)

cat("\n--- Matrice pondérée XGBoost ---\n")
print(weighted_cm_xgb)

cat("\n--- Matrice pondérée Stacking ---\n")
print(weighted_cm_stack)

```
